【裁判字號】    89,台上,1073
【裁判日期】    890302
【裁判案由】    常業重利
【裁判全文】
最高法院刑事判決                              八十九年度台上字第一○七三號
    上 訴 人  台灣高等法院台中分院檢察署檢察官
    被    告  甲○○
右上訴人因被告常業重利案件，不服台灣高等法院台中分院中華民國八十八年十二月
十四日第二審判決（八十八年度上訴字第一一○一號，起訴案號：台灣台中地方法院
檢察署八十八年度偵字第二八八○號），提起上訴，本院判決如左：
    主  文
上訴駁回。
    理  由
本件原判決認定被告甲○○自民國八十七年十一月初起，在聯合報上刊登借款廣告，
以00－0000000電話為聯絡工具。八十七年十二月十四日，適被害人林佑薇
因家庭急需用款，向親友告貸無門，乃依上開電話聯絡被告後，被告即乘其急迫用款
，於同日在台中市東區力行國小大門前貸款新台幣（下同）五萬元，約定每一萬元每
十日之利息為二千元，每十日為一期，第一期利息預扣，由被害人提供母親林陳春滿
身分證一張、戶口名簿一本、自來水費收據一張、被害人之弟林主清身分證影本一張
、林主清土地所有權狀影本二張，並簽發票號ＴＨ0000000號、面額十五萬元
之本票一張為擔保後，由被告交付四萬元予被害人，被害人並先後於八十七年十二月
二十三日、八十八年一月三日，在台中市○○路與文心路口及台中市○○路與精武路
口各交付利息一萬元與被告，而取得年息高達百分之七百二十之與原本顯不相當之重
利。嗣於八十八年一月二十四日十七時三十分許，被告前往台中市○○路與精武路口
，欲向被害人收取利息之際，為警當場查獲，並在被告所駕駛之自用小客車內查扣被
害人交付作為擔保之前述證明文件及本票等情，係以上開事實，業據被告供承不諱，
核與被害人指訴情節相符，又有贓物領回保管書、本票、戶口名簿影本、土地所有權
狀影本、自來水收費收據各一紙、身分證二紙可稽，為其所憑之證據及認定之理由。
被告乘人之急迫貸以金錢而取得與原本顯不相當之重利，核犯刑法第三百四十四條之
罪，公訴人認係犯同法第三百四十五條之罪，其起訴法條容有未洽，應予變更。因而
撤銷第一審判決，適用前開法條及刑法第四十一條，罰金罰鍰提高標準條例第一條前
段、第二條，並審酌被告僅貸與一人，獲利非豐，暨犯後坦承犯行等一切情狀，酌處
有期徒刑肆月，並諭知易科罰金之折算標準，經核於法尚無違誤。檢察官上訴意旨以
被告自八十七年十一月起即登報招攬生意，且以財經投資顧問有限公司楊振發自居，
顯係恃重利維生，雖被告尚有他項兼業，但無礙常業犯之成立，原判決未論被告以常
業重利罪，顯屬違法云云。按刑法上所謂常業犯，指反覆以同種類行為為目的之社會
活動之職業性犯罪而言。查被告僅於八十七年十二月十四日乘被害人之急迫貸以金錢
，而取得與原本顯不相當之重利一次，並無反覆為同一不法行為，自與職業性犯罪有
別，被告既無重覆犯罪，則其是否另有兼業或恃此維生，即無加以探究之必要。上訴
人執此指摘原判決不當，為無理由，應予駁回。
據上論結，應依刑事訴訟法第三百九十六條第一項，判決如主文。
中      華      民      國    八十九    年      三      月      二      日
                              最高法院刑事第十一庭
                                  審判長法官  莊  登  照
                                        法官  洪  明  輝
                                        法官  蔡  清  遊
                                        法官  黃  一  鑫
                                        法官  林  秀  夫
      右正本證明與原本無異
                                              書  記  官
中      華      民      國    八十九    年      三      月      七      日


司法院資訊處製作；財團法人民間司法改革基金會備份。
